ACORDAO-COMPLETO-2440461

ACÓRDÃO 8467/2021 ATA 18/2021 - PRIMEIRA CÂMARA

VISTOS, relatados e discutidos estes autos de processo de aposentadoria de ex-servidora da Funasa/CE,
ACORDAM os Ministros do Tribunal de Contas da União, reunidos em sessão da Primeira Câmara, diante das razões expostas pelo relator e com fundamento na Constituição Federal, art. 71, III, e na Lei 8.443/1992, arts. 1º, V, e 39, II, em:
9.1. reconhecer o registro tácito da concessão de aposentadoria à sra. Mara Jeanne Lira Tavora Gurjão (formulário Sisac de peça 3) , nos termos do RE 636. 553/RS;
9.2. encaminhar os autos à Sefip para a adoção dos procedimentos tendentes à revisão de ofício da presente concessão, caso demonstrada a incorreção da absorção da rubrica oriunda do adiantamento pecuniário de que trata o art. 8º da Lei nº 7.686, de 2 de dezembro de 1988.

PESSOAL. APOSENTADORIA. PLANO ECONÔMICO.

Primeira Câmara

Superintendência Estadual da Funasa no Estado do Ceará.

3. Interessados/Responsáveis:
3.1. Interessado: Mara Jeanne Lira Távora Gurjão (XXX.528.113-XX).

13.1. Ministros presentes: Walton Alencar Rodrigues (Presidente), Benjamin Zymler (Relator), Vital do Rêgo e Jorge Oliveira.
13.2. Ministro-Substituto presente: Weder de Oliveira.

ACORDAO-COMPLETO-2543140

Acórdão 1702/2022 - Plenário

BENJAMIN ZYMLER

Adoto como relatório a bem-lançada instrução a cargo da Secretaria de Fiscalização de Integridade de Atos e Pagamentos de Pessoal e de Benefícios Sociais (Sefip) , com a qual manifestou sua anuência do representante o Ministério Público junto ao Tribunal de Contas da União (MPTCU) :
"INTRODUÇÃO
1.	Trata-se do exame do ato inicial de concessão da aposentadoria de Mara Jeanne Lira Távora Gurjão (CPF: XXX.528.113-XX) , servidora da Superintendência Estadual da Funasa no Estado do Ceará.
2.	O ato em exame foi submetido, para fim de registro, à apreciação do Tribunal de Contas da União (TCU) , de acordo com o art. 71, inciso III, da Constituição Federal. O cadastramento e a disponibilização ao TCU ocorreram por intermédio do Sistema de Apreciação e Registro de Atos de Admissão e Concessões, na forma dos arts. 2º, caput e incisos I a VI, e 4º, caput, da Instrução Normativa - TCU 78/2018.
HISTÓRICO
3.	O ato de concessão em comento, cuja data de vigência é 3/8/2011, foi disponibilizado ao TCU em 1/2/2016.
EXAME TÉCNICO
4.	A servidora Mara Jeanne Lira Távora Gurjão (CPF: XXX.528.113-XX) se aposentou voluntariamente em 3/8/2011, com proventos integrais, com amparo no art. 3º da Emenda Constitucional 47/2005.
5.	O Controle Interno emitiu parecer pela legalidade da concessão, fazendo constar justificativa nos seguintes termos:
PARECER CONCLUSIVO Nº 118/2016/NAC4/CGU/Regional-CE, de 26/1/2016 Após análise da aposentadoria publicada no DOU de03/08/2011, por meio da Portaria nº 1034, de 01/08/2011, propomos a LEGALIDADE da concessão, registrada no SISAC nº 10580352-04-2011-000117-9, ressalvando que a FUNASA não se pronunciou quanto aos acertos financeiros do pagamento nos proventos da interessada até o mês de abril de 2014, da vantagem consignada na rubrica 82490 - VPNI § 1º ART.147 LEI 11355/06, no valor de R$ 1.067,24, correspondente ao valor pago até outubro/2002, na rubrica 00464-DIF. VENC. ART.17 DA LEI 9624.Dessa forma, restituímos este processo à citada Unidade para aguardar o julgamento pelo Tribunal de Contas da União.
6.	Conforme se verifica nos dados extraídos do Siape (peça 2) , bem como no ato de concessão ora examinado, a servidora percebe parcela decorrente de provimento judicial, alusiva ao Plano de Classificação de Cargos e Salários-PCCS (Rubrica 16171 DECISAO JUDICIAL TRANS JUG APO, no valor de R$ 1.067,24) , parcela essa que deveria ter sido absorvida, conforme jurisprudência firmada no âmbito desta Corte de Contas (Acórdãos 4.967/2012, de relatoria do Ministro Walton Alencar Rodrigues, 4.054/2013, de relatoria do Ministro Benjamin Zymler, 1.403/2014, de relatoria do Ministro Benjamin Zymler, e 1.108/2014, de relatoria do Ministro Walton Alencar Rodrigues, todos da 1ª Câmara) .
7.	A adoção de tal solução por parte do TCU constitui efetiva defesa da coisa julgada, pois estender o pagamento de parcelas antecipadas para além da data-base, sem expressa determinação judicial nesse sentido, seria extrapolar os limites do próprio julgado, consistindo em erro do gestor de pessoal na execução da ordem judicial.
8.	Em vista disso, considerando que a não absorção da parcela alusiva ao PCCS configura erro na execução do provimento judicial, propõe-se considerar ilegal, negando-lhe registro, o ato inicial de concessão de aposentadoria constante deste feito.
9.	Cumpre observar que, não havendo decorrido o prazo 5 (cinco) anos desde o ingresso nesta Corte de Contas do ato de concessão ora examinado, não há a necessidade de se instalar o contraditório, consoante o entendimento firmado no Acórdão 587/2011-TCU-Plenário, de relatoria do Ministro Valmir Campelo.
10.	Por derradeiro, registre-se que a análise do presente feito observou o regramento inscrito na Resolução TCU 315/2020 e que o ato concessório sob apreciação completará cinco anos no TCU em 1/2/2021.
CONCLUSÃO
11.	Desse modo, propõe-se considerar ilegal, negando-lhe registro, o ato inicial de concessão da aposentadoria da servidora Mara Jeanne Lira Távora Gurjão (CPF: XXX.528.113-XX) , em razão da não absorção da parcela alusiva ao PCCS, configurando erro na execução do provimento judicial.
PROPOSTA DE ENCAMINHAMENTO
12.	Ante o exposto, e de conformidade com o preceituado nos artigos 71, III, da Constituição Federal de 1988; 1º, V, e 39, II, da Lei 8.443/1992; 1º, VIII, 259, II, 260, § 1º, e 262, § 2º, do Regimento Interno/TCU, propõe-se:
12.1	considerar ilegal, negando-lhe registro, o ato inicial de concessão da aposentadoria da servidora Mara Jeanne Lira Távora Gurjão (CPF: XXX.528.113-XX) , haja vista a não absorção da parcela alusiva ao PCCS (Rubrica 16171 DECISAO JUDICIAL TRANS JUG APO, no valor de R$ 1.067,24) , configurando erro na execução do provimento judicial.
12.1.1	dispensar o ressarcimento das quantias indevidamente recebidas, presumida a boa-fé, consoante o disposto no Enunciado 106 da Súmula de Jurisprudência do TCU;
12.1.2	determinar à Superintendência Estadual da Funasa no Estado do Ceará que, nos termos do art. 262, caput, do Regimento Interno do TCU, e art. 4º, inciso I, da Resolução TCU 315/2020:
a) abstenha-se de realizar pagamentos decorrentes do ato de concessão considerado ilegal, no prazo de 15 (quinze) dias, contado a partir da ciência dessa deliberação, sujeitando-se a autoridade administrativa omissa à responsabilidade solidária;
b) comunique a interessada acerca do teor deste Acórdão, alertando-a de que o efeito suspensivo proveniente da interposição de eventuais recursos junto ao TCU não a eximirá da devolução dos valores percebidos indevidamente após sua notificação, caso os recursos não sejam providos;
c) emita e disponibilize no sistema e-Pessoal, no prazo de 30 (trinta) dias, novo ato de concessão, escoimado da irregularidade apontada, nos termos do art. 262, § 2º, do Regimento Interno do TCU; e
d) encaminhe ao Tribunal o comprovante de que a interessada tomou ciência do inteiro teor desta deliberação."
2. O Procurador Sérgio Ricardo Costa Caribé lavrou o seguinte parecer, em linha de concordância com a unidade técnica:
"Trata-se da apreciação, para fins de registro, de ato de aposentadoria emitido pela Superintendência Estadual da Funasa no Estado do Ceará. 
2. A Secretaria de Fiscalização de Pessoal (Sefip) propõe a ilegalidade do referido ato, em razão do pagamento de parcela relativa ao PCCS, não absorvida corretamente pelos aumentos concedidos à carreira da interessada, conforme estabelece a jurisprudência deste Tribunal. 
3. De fato, no que se refere ao PCCS, o art. 2º da Lei 11.355/2006 dispôs que o servidor que optasse por integrar a Carreira da Previdência, da Saúde e do Trabalho ou por perceber as vantagens dela decorrentes renunciaria às parcelas de valores incorporados à remuneração por decisão administrativa ou judicial, referentes ao adiantamento pecuniário de que trata o art. 8º da Lei 7.686/1988 (PCCS) , que vencessem após o início dos efeitos financeiros referidos no § 1º do art. 2º da mesma Lei. 
4. Ocorre que a absorção da referida parcela tem sido feita de forma incorreta pelas Unidades Jurisdicionadas, as quais têm aplicado na referida absorção um percentual de 47,11%, que por diversas vezes já foi considerado irregular por este Tribunal, haja vista que os aumentos de remuneração no período de absorção do PCCS resultam em um percentual superior, a exemplo dos acórdãos da 1ª Câmara 8.018/2013 e 1.108/2014, relatados pelo Ministro Walton Alencar Rodrigues; e 1.502/2015, relatado pelo Ministro Benjamin Zymler, cuja ementa deste último assim dispõe: 
APOSENTADORIA. INCLUSÃO INDEVIDA, NOS PROVENTOS, DE PARCELA ALUSIVA AO ADIANTAMENTO PECUNIÁRIO PREVISTO NA LEI 7.686/1988 (PCCS) , ENTÃO JÁ INTEGRADO AOS VENCIMENTOS ORDINÁRIOS DOS CARGOS DE ORIGEM DOS INTERESSADOS. NEGATIVA DE REGISTRO DOS ATOS. MONITORAMENTO. SUPERVENIÊNCIA DA LEI 11.355/2006, ADMITINDO A SUBSISTÊNCIA DA VANTAGEM ATÉ SUA EVENTUAL ABSORÇÃO POR NOVO PLANO DE CARREIRA. ERRO NA IMPLEMENTAÇÃO DA ESTRUTURA REMUNERATÓRIA ESTABELECIDA NAS LEIS 11.355/2006 E 11.784/2008, OCASIONANDO PAGAMENTOS A MAIOR AOS INATIVOS. COMPENSAÇÃO INCORRETA DO ADIANTAMENTO PECUNIÁRIO. DETERMINAÇÃO CORRETIVA. PEDIDO DE REEXAME. NÃO APRESENTAÇÃO DE ELEMENTOS BASTANTES PARA ALTERAR A DELIBERAÇÃO RECORRIDA. NÃO PROVIMENTO. 
5. Ante o exposto, este membro do Ministério Público de Contas, em consonância com a Unidade Técnica, entende que o ato de aposentadoria constante dos autos deve ser considerado ilegal e ter seu registro negado."
É o relatório.

não há

Procurador Sergio Ricardo Costa Caribé.

PESSOAL. APOSENTADORIA. PCCS. LEI 11.355/2006. POSSÍVEL ABSORÇÃO A MENOR DA RUBRICA. RE 636.553/RS. REGISTRO TÁCITO. RETORNO DOS AUTOS À UNIDADE TÉCNICA PARA DAR INÍCIO AOS PROCEDIMENTOS TENDENTES A PROMOVER A REVISÃO DE OFÍCIO DA PRESENTE CONCESSÃO, CASO DEMONSTRADA IRREGULARIDADE NOS PROCEDIMENTOS DO ÓRGÃO DE ORIGEM RELATIVOS À ABSORÇÃO DA RUBRICA.

APOSENTADORIA (APOS)

Secretaria de Fiscalização de Integridade de Atos e Pagamentos de Pessoal e de Benefícios Sociais (Sefip).

Trata-se de processo de aposentadoria de servidora da Fundação Nacional de Saúde no Estado do Ceará (Funasa/CE) , sra. Mara Jeanne Lira Távora Gurjão, no cargo de Odontólogo, com vigência em 3/8/2011 e fundamentada no art. 3º da EC 47/2005.
2. A Sefip propôs a ilegalidade da concessão em razão da não absorção de "parcela judicial", conhecida como "PCCS".
3. O Ministério Público de Contas observou, corretamente, que a necessidade de absorção da rubrica decorreria do mandamento contido na Lei 11.355, de 19/10/2006, resultante da conversão da Medida Provisória 301, de 29/6/2006.
4. Nos termos do art. 2º dessa lei, os servidores enquadrados na carreira da Previdência, da Saúde e do Trabalho, por opção irretratável, renunciavam às parcelas de PCSS incorporadas à remuneração por força de decisão administrativa ou judicial. Essa renúncia, de acordo com o texto legal, ficava limitada à " diferença entre os valores de remuneração resultantes do vencimento básico vigente no mês de fevereiro de 2006 e os valores de remuneração resultantes do vencimento básico fixado para dezembro de 2011", consoante se depreende da leitura dos dispositivos seguintes:
"Art. 2º Os servidores ocupantes dos cargos referidos no caput do art. 1º desta Lei serão enquadrados na Carreira da Previdência, da Saúde e do Trabalho de acordo com as respectivas atribuições, requisitos de formação profissional e posição relativa nas Tabelas de Correlação, constantes do Anexo II desta Lei.
§ 1º O enquadramento de que trata o caput deste artigo dar-se-á mediante opção irretratável do servidor, a ser formalizada no prazo de 90 (noventa) dias, a contar da vigência da Medida Provisória nº 301, de 29 de junho de 2006, na forma do Termo de Opção constante do Anexo III desta Lei , com efeitos financeiros a partir das datas de implementação das tabelas de vencimento básico referidas no Anexo IV desta Lei .  (Vide Lei nº 11.538, de 2007) .
§ 2º A opção pela Carreira da Previdência, da Saúde e do Trabalho implica renúncia às parcelas de valores incorporados à remuneração por decisão administrativa ou judicial, referentes ao adiantamento pecuniário de que trata o art. 8º da Lei nº 7.686, de 2 de dezembro de 1988 , que vencerem após o início dos efeitos financeiros referidos no § 1º deste artigo.
§ 3º A renúncia de que trata o § 2º deste artigo fica limitada à diferença entre os valores de remuneração resultantes do vencimento básico vigente no mês de fevereiro de 2006 e os valores de remuneração resultantes do vencimento básico fixado para dezembro de 2011, conforme disposto no Anexo IV desta Lei .
§ 4º Os valores incorporados à remuneração objeto da renúncia a que se refere o § 2º deste artigo que forem pagos aos servidores ativos, aos aposentados e aos pensionistas, por decisão administrativa ou judicial, no mês de fevereiro de 2006, sofrerão redução proporcional à implementação das tabelas de vencimento básico de que trata o art. 7º desta Lei, e os valores excedentes serão convertidos em diferença pessoal nominalmente identificada, de natureza provisória, redutível na proporção acima referida, sujeita apenas ao índice de reajuste aplicável às tabelas de vencimentos dos servidores públicos federais, a título de revisão geral das remunerações e subsídios.  (Redação dada pela Lei nº 11.490, de 2007) 
§ 5º Concluída a implementação das tabelas, em dezembro de 2011, o valor eventualmente excedente continuará a ser pago como vantagem pessoal nominalmente identificada, sujeita apenas ao índice de reajuste aplicável às tabelas de vencimento dos servidores públicos federais, a título de revisão geral das remunerações e subsídios, respeitado o que dispõem os §§ 3º e 4º deste artigo.  (Vide Lei nº 12.998, de 2014) .
[...]"
5. Nada obstante, não consta da instrução a evolução da remuneração da servidora, de molde a permitir a verificação dos procedimentos de absorção adotados pelo órgão de origem a partir do ano de 2006.
6. Considerando, todavia, que, o ato ora em exame ingressou nesta Corte há mais de cinco anos, já se operou seu registro tácito, nos termos da decisão proferida pelo Supremo Tribunal Federal (STF) nos autos do RE 636.553/RS (rel. Ministro Gilmar Mendes) .
7. Dessarte, proponho o retorno dos autos à unidade técnica para a adoção dos procedimentos tendentes à revisão de ofício do ato de aposentadoria da sra. Mara Jeanne Lira Távora Gurjão, caso demonstrada matematicamente a absorção a menor da rubrica oriunda do adiantamento pecuniário de que trata o art. 8º da Lei nº 7.686, de 2 de dezembro de 1988. 
Diante do exposto, VOTO por que o Tribunal adote a deliberação que ora submeto à apreciação deste colegiado.
TCU, Sala das Sessões, em 1 de junho de 2021.
BENJAMIN ZYMLER 
Relator